【裁判字號】    90,訴,938
【裁判日期】    900816
【裁判案由】    土地增值稅
【裁判全文】
臺中高等行政法院判決                                九十年度訴字第九三八號
                              .
    原      告  甲○○
    代  表  人  乙○○
    訴訟代理人  丁○○
                丙○○
右當事人間因土地增值稅事件，原告不服財政部中華民國九十年二月廿三日台財訴字
第○九○一三五一一○二號再訴願決定，提起行政訴訟。本院判決如左︰
    主  文
原告之訴駁回。
訴訟費用由原告負擔。
    事  實
壹、事實概要：
    原告於民國（以下同）七十六年九月二十四日取得坐落彰化縣和美鎮○○○段一
    七四號土地，嗣於八十七年三月四日申報移轉予訴外人張昱龍，並申請依土地稅
    法第三十九條之二第一項規定免徵土地增值稅，案經被告審核結果以其與規定不
    符，應按一般稅率核課土地增值稅，並發單開徵土地增值稅額新台幣（以下同）
    一、一六七、○一五元。原告不服申請復查、訴願、再訴願，均遭駁回，遂提起
    行政訴訟。
貳、兩造之陳述及爭點：
一、原告部分：
  (一)聲明：
    1.原處分及復查、訴願、再訴願決定均撤銷。
    2.原告所有坐落彰化縣和美鎮○○○段第一七四地號土地移轉予張昱龍，應准免
      徵土地增值稅。
    3.被告應返還原告一百一十六萬七千零一十五元。
  (二)陳述：
    1.原告原為坐落彰化縣和美鎮○○○段第一七四地號土地（以下稱系爭土地）及
      其上第六三五、六四九建號農舍之所有權人，而系爭土地及農舍原告於七十六
      年九月二十四日向原所有權人張毓水、張世昌購買時，原所有權人均曾依未修
      正前農業發展條例第二十七條之規定向被告申請免徵土地增值稅獲准。在系爭
      土地於原告購得後並不曾變更用途，且依法繼續為農業使用之情形下，原告於
      八十七年初將系爭土地及農舍一併轉售第三人張昱龍繼續作農業使用，而於同
      年三月四日以被告收件號00000000號申報書，檢附系爭土地之登記簿
      謄本及張昱龍自耕能力證明書，申請免徵土地增值稅。詎經被告審核結果，竟
      以八十七年四月九日通知書及繳款書作成應依一般土地稅率徵收土地增值稅一
      百一十六萬七千零一十五元之課稅處分，所據理由則為系爭土地未依法作農業
      使用、超限建築，不符土地稅法第三十九條之二之免稅規定；原告不服，申請
      復查，提起訴願、再訴願，均遭駁回，遂依法提起本件訴訟。行政救濟中，原
      告為使系爭土地得順利移轉第三人張昱龍，已於訴願中將土地增值稅全部完繳。
    2.按行為時土地稅法第三十九條之二之免稅規定，乃自原農業發展條例第二十七
      條移植而來，規定並無二致。在法律並未變更之情形下，被告對同一土地應否
      課徵土地增值稅之前後處分，竟有天壤之別，甚至援引財政部八十二年十二月
      二十四日台財稅字第000000000號函釋，認七十六年間之免稅處分，
      乃在當時法條背景下之合法處分，依法律不溯既往原則，「系爭土地前次移轉
      尚無前揭財政部函釋不准免徵土地增值稅規定適用，而申請人（指原告）八十
      七年三月四日移轉系爭土地在財政部函示後，即得受此函釋規範」。所據理由
      似是而非，曲解法律原則，難令原告甘服；而台灣省政府及財政部之訴願或再
      訴願決定，對於原告關於「信賴保護原則」之主張，均未置一詞，僅一再引用
      財政部上開函釋，亦難令甘服。
    3.農業用地在依法作農業使用時，移轉與自行耕作之農民繼續耕作者，免徵土地
      增值稅，行為時土地稅法第三十九條之二第一項定有明文；修正前同法施行細
      則第五十八條第一項第一款則規定，耕地所有人申請免徵土地增值稅，應檢附
      之證明文件，為土地登記簿謄本及主管機關核發之農地承受人自耕能力證明書
      影本。所以如此規定，乃因依未廢止前內政部八十四年三月二十八日台內字第
      八三一四二五六號函修正發布之「自耕能力證明書申請及核發注意事項」第八
      項第一款規定自耕能力證明書核發要件之一，乃農地之使用須符合區域計畫法
      或都市計畫法有關土地使用管制法令之規定。是可知，土地稅法乃將關於農業
      用地是否作農業使用之認定權責，委於自耕能力證明書之核發機關，稅捐稽徵
      機關並無獨立認定之權責，應以核發自耕能力證明書之機關所為認定為依據。
      否則，除顯然於土地稅法施行細則規定之外另增審查要件，有違依法行政原則
      外，更使二互不隸屬之政府機關權責衝突，令人民無所適從，不知當以何者為
      據。土地稅法施行細則乃具「委任立法」性質之法令，法律位階當較行政機關
      之一般行政命令為高，一般行政命令若有違反施行細則之規定，應認無效。原
      告既已提出系爭土地承受人張昱龍之自耕能力證明，即足證系爭土地確係合法
      作農業使用中，並無違反法令規定之處。被告漠視此一證明文件及法令明文規
      定，而全以財政部之函令為據，「依令行政」駁回免徵土地增值稅之申請作成
      課稅處分，並駁回復查申請，台灣省政府及財政部對此情況亦未置一詞，顯均
      有違土地稅法第三十九條之二第一項之明文規定，均應予撤銷；被告並應准原
      告免納土地增值稅，將原告所已繳納之土地增值稅退還。
    4.縱認系爭土地是否作合法使用被告仍有認定權責，姑且不論其所為之認定顯然
      與和美鎮公所之認定相左，令人無所適從。即自相關土地使用管制法令而觀，
      原告使用系爭土地，亦無任何違法之處。蓋被告所以認原告之系爭土地未作合
      法使用，乃以系爭土地面積為一○八七平方公尺，地上農舍之建築面積合計則
      達二一四點五五平方公尺，有違「實施區域計畫地區建築管理辦法」第五條農
      舍建築面積不得超過耕地面積百分之十之規定。惟查系爭農舍非但皆領有建造
      執照及使用執照，且均經合法之保存登記，並無違法使用土地之情況。原告之
      系爭土地雖與財政部前揭函釋所指「超限建築」之情況相符，惟法令上既准許
      農地所有人以數筆農地合併計算農舍基地總面積，且並未禁止業經合併計算基
      地面積之農地單獨移轉，即係認此種農地並無違反土地使用管制法令。縱有地
      上建有農舍之農地單獨移轉，致單以該筆土地計建築面積有超過百分之十之情
      形，惟一則土地確與農舍合併移轉，農舍確與農業經營不可分離；再則土地仍
      依法作農業使用，並未廢耕或變更用途，當然符合土地稅法施行細則第五十七
      條之規定。蓋數筆農地合併計算農舍建築基地面積，其中建有農舍之土地單獨
      移轉時，所以不違反土地使用管制法令，乃因主管機關早於受理農舍建築申請
      時，將所有用作基地之土地為特別標示，若已用作農舍基地之土地，即無法再
      行申請於其上建築農舍，並不違維持農業用地使用面積之立法目的。此種情形
      並不得認土地有違法未作農業使用之情形，而認不符土地稅法第三十九條之二
      第一項之規定。否則，非但法令之適用將有扞格之處，且致人民無所適從，何
      以土地是否合法作農業使用，不同機關、適用不同法令，竟生南轅北轍之結果？
    5.財政部上開函釋中認相類本件情況仍應徵土地增值稅之理由，竟為如此方不致
      違鼓勵農地繼續作農業使用之立法目的，更令人啼笑皆非！蓋一則如何認農地
      有未作農業使用之違法情況？再則，法律規定免稅之明文，並非對人民所施之
      恩惠，而僅是將原依法所課之義務再予免除而已，人民並未因此受有何等之利
      益；且法律既已明文規定符合一定情況即應免稅，此種規定應即視為課稅之消
      極條件，在「租稅法定」之原則下，豈容稽徵機關以法律有漏洞為由（不符立
      法目的），以行政命令之方式將原應依法免稅之情況，另加法律所無之規定而
      更增人民之義務？
    6.縱認原告本件情形應否免徵土地增值稅尚有疑義，惟查原告於七十六年間向原
      所有權人買受系爭土地及農舍時，已形成系爭土地僅須繼續維持原狀使用，於
      再次移轉時即得免繳土地增值稅之確信，且此確信乃因信賴被告原為之免稅處
      分而形成，按信賴保護原則早已係行政法上一公認之法律原則，並明文於行政
      程序法第八條之規定，司法院大法官會議釋字第三六二號解釋亦揭示此原則適
      用之旨，縱被告於七十六年間所為之原免稅處分確有不當，惟該處分存在已逾
      十年，被告並不曾認係違法或不當而予以撤銷，雖被告於復查決定書中援引「
      法律不溯既往原則」為未撤銷原處分之理由，然僅須稍具法律常識之人均知，
      法律不溯既往原則僅在「法律」有變更之情形下方有適用，而本件根本即無法
      律有所變更之情形，何得僅依一紙未具公示性之行政命令，而無任何堅強之法
      律上理由，推翻八十二年以前對相同情形所為處分之依據？原告雖非七十六年
      原免稅處分之直接當事人，惟既買受系爭土地及農舍，亦係受處分效力所及之
      第三人，對該免稅處分有正當之信賴，被告在事實情況不曾變更之情形下，自
      不得對本件免稅申請為與七十六年之免稅申請相反之「事實認定」。
二、被告部分：
  (一)聲明：原告之訴駁回。
  (二)陳述：
    1.按「農業用地在依法作農業使用時，移轉與自行耕作之農民繼續耕作者，免徵
      土地增值稅。」為行為時土地稅法第三十九條之二第一項所明定。次按「有關
      建有農舍之農地移轉，申請適用土地稅法第三十九條之二第一項規定，免徵土
      地增值稅時，其作農業使用之面積，應如何認定乙案，復如說明。說明：二、
      ‧‧‧另經函准內政部八十二年八月二日台（八二）內地字第八二八三○二五
      號函及行政院農業委員會八十二年六月三十日八二農企字第二一三○一五四Ａ
      號函略以：『按實施區域計畫地區建築管理辦法第五條規定：於各種用地內申
      請建造自用農舍者，建築面積不得超過耕地面積百分之十‧‧‧。本案地上自
      用農舍地面層建築面積已超過耕地面積百分之十者，顯與上開規定不合』，亦
      『有違免徵土地增值稅以獎勵農牧用地【繼續耕作】之立法意旨』。是以多筆
      農地合併計算基地總面積，在不超過百分之十建蔽率下，集中於某一筆農地上
      興建自用農舍，如該筆建有農舍之農地單獨移轉致形成超限建築者；或建有兩
      棟農舍之一筆農地移轉時‧‧‧應無土地稅法第三十九條之二第一項免徵土地
      增值稅規定之適用。」為財政部八十二年十二月二十四日台財稅第八二一五○
      六一二三號函釋所明定。又按「行政主管機關就法規所為之解釋，應以法條固
      有之效力為其範圍，自法律生效之日有其適用。惟解釋令發布前已確定之行政
      處分所持見解縱與解釋令不符，除經上級行政機關對該特定處分明白糾正者外
      ，亦不受解釋令影響而變更‧‧‧」為行政院六十一年六月二十六日台財第六
      二八二號令所明示。
    2.查原告於七十六年九月二十四日取得系爭土地，嗣於八十七年三月四日申報移
      轉予張昱龍，並申請依土地稅法第三十九條之二第一項規定免徵土地增值稅，
      案經被告依原告檢附之建物登記簿謄本，查得地上計有四棟建物，門牌分別為
      彰化縣和美鎮○○路○段一八三、一八五、一八七、一八九號，建築面積合計
      為二一四．五五平方公尺，經被告八十七年六月四日以八七彰稅法字第一一四
      ○○四號函向彰化縣和美鎮公所及八十七年六月四日八七彰稅法字第一一四○
      ○三號、八十七年七月三十一日八七彰稅法字第一一九四○五號函向彰化縣政
      府，查詢系爭土地上農舍是否合法及其建築面積為何？據彰化縣和美鎮公所函
      復，建號六三五號之使用執照，其建築地址為彰化縣和美鎮○○里○○鄰○○
      路○段一八五、一八七、一八九號，其合併計算基地總面積之地號為彰化縣和
      美鎮○○○段一七四、一八六－一、一八六－三、一三一－一、二一五地號，
      土地面積合計為四、二三六．五平方公尺，核准建築面積為二一○平方公尺，
      惟該三棟建築物均集中於系爭土地上，另依據彰化縣政府函復，建號六四九號
      之使用執照，查得其建築地址為彰化縣和美鎮○○里○○鄰○○路○段一八三
      號，其合併計算基地面積之地號為新庄子段一七四、一八六－一、一八六－三
      、一三一、一三一－一、五九六－二地號，土地面積合計為三、七七二平方公
      尺，核准建築面積為五八．○一平方公尺，惟該棟建築物亦建築於系爭土地上
      ，而該筆土地宗地面積為一、○八七平方公尺，依首揭財政部函釋意旨，其能
      建築之面積，最多為一○八．七平方公尺，準此，系爭土地地上物建物因建有
      農舍之農地單獨移轉致形成超限建築，應無土地稅法第三十九條之二第一項免
      徵土地增值稅規定之適用。
    3.上開財政部函係於八十二年十二月二十四日所釋示，原告取得系爭農地發生於
      七十六年間，依前揭行政院六十一年六月二十六日台財第六二八二號函釋規定
      ，則原取得農地免徵土地增值稅於解釋令發布前已確定，不受解釋令影響而變
      更，而原告八十七年三月四日移轉系爭土地在該函釋後，即得受此函釋之規範
      ，二者適用法條背景不同，核課自有差異。又原告主張農業用地移轉是否免徵
      土地增值稅，係以核發自耕能力證明之鄉鎮公所所認定為依據乙節，查稅捐稽
      徵機關對於農業用地移轉是否免徵土地增值稅，係依據土地稅法及相關法令等
      規定據以核課，並非委由其他機關認定，被告原核定否准所請，並按一般稅率
      核課土地增值稅，自無不合，原告所言係為推諉之詞，實不足採。
    理  由
一、按「農業用地在依法作農業使用時，移轉與自行耕作之農民繼續耕作者，免徵土
    地增值稅。」為行為時土地稅法第三十九條之二第一項所明定。其立法理由為本
    條係配合農業發展條例第二十七條而規定，以便利自耕農民取得農地，擴大農場
    經營之規模，是以解釋其條文時自應符合該立法意旨，否則即與修正前農業發展
    條例為加速農業發展、促進農業產銷之立法目的相違。又依修正前農業發展條例
    第十三條規定，農地限作農業使用，於農地上興建農舍，須符合同條例第三條第
    十款及土地稅法第十條之規定，亦即該農舍須與農業經營不可分離，故農舍之移
    轉應併同其據以申請核准之農地一起移轉，始能免徵土地增值稅，否則農舍與未
    併同移轉之其他農地分屬不同之所有權人，則農舍之使用與農地之使用、經營各
    自獨立，顯難謂不可分離，自與法律規定之本旨有違。次按實施區域計畫地區建
    築管理辦法第五條規定：「於各種用地內申請建造自用農舍者，建築面積不得超
    過耕地面積百分之十‧‧‧。」「有關建有農舍之農地移轉，申請適用土地稅法
    第三十九條之二第一項規定，免徵土地增值稅時，其作農業使用之面積，應如何
    認定乙案，復如說明，說明：二、本案經函准內政部八十二年十一月二十六日台
    （八二）內地字第八二一四六○三號函略以：『以多筆農地合併計算基地總面積
    ，在不超過百分之十建蔽率下，集中某一筆農地上興建自用農舍，如該筆建有農
    舍之農地。單獨移轉致形成超限建築；．．．其申請依平均地權條例第四十五條
    （土地稅法第三十九條之二）規定免徵土地增值稅時，應視該農地是否確屬平均
    地權條例施行細則第六十一條（土地稅法施行細則第五十七條）所列之【依法作
    農業使用時及繼續耕作之農用地】，且該農地上之農舍是否確屬平均地權條例第
    三條第三款（土地稅法第十條）所稱【與農業經營不可分離之農舍】，以認定作
    農業使用之土地面積』。．．．是以多筆農地合併計算基地總面積，在不超過百
    分之十建蔽率下，集中於某筆農地上興建自用農舍，如該筆建有農舍之農地單獨
    移轉致形成超限建築者，．．．致該筆農地已有部分不符上述【依法作農業使用
    時及繼續耕作之農用地】或其地上農舍已非屬【與農業經營不可分離之農舍】者
    ，應無土地稅法第三十九條之二第一項免徵土地增值稅規定之適用。」財政部八
    十二年十二月二十四日台財稅第000000000號亦為相同之函釋。又按「
    行政主管機關就法規所為之解釋，應以法條固有之效力為其範圍，自法律生效之
    日有其適用。惟解釋令發布前已確定之行政處分所持見解縱與解釋令不符，除經
    上級行政機關對該特定處分明白糾正者外，亦不受解釋令影響而變更‧‧‧」行
    政院六十一年六月二十六日台財第六二八二號令闡釋甚明。
二、經查坐落彰化縣和美鎮○○○段第一七四土地，地目為田，面積為一、○八七平
    方公尺，其編定使用種類為特定農業區農牧用地，原告於七十六年九月二十四日
    取得系爭土地，嗣於八十七年三月四日申報移轉予訴外人張昱龍，並申請依土地
    稅法第三十九條之二第一項規定免徵土地增值稅，又上開土地上建有農舍，其建
    號為第六四九及第六三五號，前者門牌號碼為彰化縣和美鎮○○路○段一八三號
    ，經彰化縣政府發給七二彰建都（使）字第四九二一號使用執照；而後者之門牌
    分別則為彰化縣和美鎮○○路○段一八五、一八七、一八九號，經和美鎮公所發
    給七○和鎮建字第一八○○二號使用執照，又四棟建築物面積合計為二一四．五
    五平方公尺。另依據被告分向向彰化縣政府、和美鎮公所函索之上開使用執照，
    建號六四九號之合併計算基地面積之地號為彰化縣新庄子段一七四、一八六－一
    、一八六－三、一三一、一三一－一、五九六－二地號，土地面積合計為三、七
    七二平方公尺，核准建築面積為五二．五○平方公尺（被告誤為五八．○一平方
    公尺），建蔽率為百分之一．四；另建號六三五號之合併計算基地總面積之地號
    為彰化縣和美鎮○○○段一七四、一八六－一、一八六－三、一三一－一、二一
    五地號，土地面積合計為四、二三六．五平方公尺，核准建築面積為二一○平方
    公尺等情，分別有系爭土地登記簿謄本、土地買賣所有權移轉契約書、土地增值
    稅（土地現值）申報書、建築改良物登記簿謄本、彰化縣政府及和美鎮公所函、
    使用執照等之影本附原處分卷可稽，均堪信為真實。次查，上開四棟農舍均建築
    於系爭第一七四號農地上，而不及於合併計算基地總面積之其他各筆農地（簡稱
    其他各筆農地）上，原告僅移轉系爭農地及其上之農舍予張昱龍，而不及於其他
    各筆農地等情，亦為兩造所不爭執，該四農舍之使用顯非與其他各筆農地之經營
    不可分離，原告主張與其他各筆農地合併計算建蔽率自不可採。系爭土地之面積
    為一、○八七平方公尺，係屬區域計畫地區之特定農業區，依據首揭實施區域計
    畫地區建築管理辦法第五條之規定及其餘說明，其能建築農舍之面積，最多為農
    地面積之百分之十，即一○八．七平方公尺，而上開四棟農舍面積合計為二一四
    ．五五平方公尺，已逾限甚多，被告認為無土地稅法第三十九條之二第一項免徵
    土地增值稅規定之適用，並無違誤。
三、原告雖以其於七十六年間向張毓水等人購買系爭農地及農舍時，被告曾准原所有
    權人免土地增值稅，被告否准本次其免增值稅之請求係違反信賴保護原則、依法
    行政原則、租稅法定原則；又主管機關於受理農舍建築申請時，已將所有用作基
    地之土地為特別標示，若已用作農舍基地之土地，即無法再行申請於其上建築農
    舍，並不違農業發展條例等之立法目的等語。惟按信賴保護原則者，行政行為應
    保護人民正當合理之信賴也，此一原則之表現有：法律之不溯及既往及授益行政
    處分撤銷之限制（翁岳生院長編行政法二○○○上冊第一三一頁參照）。查本件
    所適用土地稅法、農業發展條例及相關之解釋函令均發布在行為前，並無違法律
    不溯及既往之原則，又原告取得系爭農地時，被告機關雖曾核定原告之前手免繳
    土地增值稅，有被告出具之免繳土地增值稅證明書二紙附原處分卷可按，惟土地
    增值稅之納稅義務人為出賣人，原告當時為買受人，並非該授益處分之當事人，
    而該免稅之處分亦未經撤銷，自無信賴保護原則之適用。至原告所謂其信賴系爭
    農地前一次買賣免徵土地增值稅云云，縱係屬實，亦與信賴保護原則無關，而該
    次免徵土地增值稅是否妥適核非本件審究之範圍，併予敘明。又土地稅法施行細
    則第五十八條第一項第一款規定，耕地所有人申請免徵土地增值稅，應檢附主管
    機關核發之農地承受人自耕能力證明書等文件送主管稽徵機關辦理，依其文義並
    無剝奪稅捐稽徵機關認定「農業用地是否作農業使用」之權責，至於自耕能力證
    明書僅能用於證明自耕能力之存在與否，核與農舍是否與農業經營不可分離之要
    件無關，原告主張被告另增審查要件，有違依法行政乙節，核非可採。至於依據
    立法意旨解釋法律，以為法律之正確適用，並不違背租稅法定原則，財政部上函
    釋並未牴觸法律規定之意旨，亦未增加法律所無之限制，原告此部分主張不足採
    取。原告另主張主管機關於受理農舍建築申請時，已將所有用作基地之土地為特
    別標示，若已用作農舍基地之土地，即無法再行申請於其上建築農舍，並不違農
    業發展條例等之立法目的乙節，查系爭農舍據以計算建蔽率之基地，其中系爭第
    一七四號土地屬於區域計畫範圍內已如前述，其餘亦均非屬都市計畫範圍內之土
    地，並無修正前都市計畫法台灣省施行細則第二十七條第三款規定之適用，亦即
    系爭已申請建築農舍之農地，主管機關並未於土地登記簿等資料上作特別標示以
    憑管制，原告此部分主張亦無可採。綜上所述，被告所為核課系爭土地增值稅之
    處分於法並無違誤，復查、訴願、再訴願決定予維持亦無不合，原告訴請判決撤
    銷為無理由，其另請求系爭與張昱龍之土地買賣免徵土地增值稅並請求被告返還
    已納之土地增值稅等基於前開說明，亦均屬無據，原告之訴均應駁回。
據上論結，本件原告之訴為無理由，依行政訴訟法第一百九十五條第一項後段、第九
十八條第三項前段，判決如主文。
中    華    民    國      九十      年      八        月      十六      日
                    臺 中 高 等 行 政 法 院  第 三 庭
                                審 判 長 法  官      王  茂  修
                                         法  官      莊  金  昌
                                         法  官      許  金  釵
右正本證明與原本無異。
如不服本判決，應於判決送達後二十日內向本院提出上訴書狀，其未表明上訴理由者
，應於提起上訴後二十日內向本院提出上訴理由書（須依對造人數附具繕本）；如於
本判決宣示或公告後送達前提起上訴者，應於判決送達後二十日內補提上訴理由書（
須附繕本）。未表明上訴理由者，逕以裁定駁回。
提起上訴應預繳送達用雙掛號郵票拾份(每份三十四元)。
中    華    民    國      九十      年      八        月      二十      日
                                         法院書記官  李  孟  純


司法院資訊處製作；財團法人民間司法改革基金會備份。
